【裁判字號】    99,訴,2570
【裁判日期】    991026
【裁判案由】    毒品危害防制條例
【裁判全文】
臺灣臺中地方法院刑事判決              99年度訴字第2570號
公  訴  人  臺灣臺中地方法院檢察署檢察官
被      告  乙○○
選任辯護人  周復興律師
上列被告因違反毒品危害防制條例案件，經檢察官提起公訴（99
年度偵字第16935 號），本院判決如下：
    主    文
乙○○犯販賣第三級毒品罪，處有期徒刑貳年捌月；扣案之行動
電話壹支（含門號0000000000號SIM 卡壹張）沒收，未扣案之販
賣第三級毒品所得新臺幣陸仟元沒收之，如全部或一部不能沒收
時，以其財產抵償之。又犯販賣第三級毒品罪，處有期徒刑貳年
捌月；扣案之行動電話壹支（含門號0000000000號SIM 卡壹張）
沒收，未扣案之販賣第三級毒品所得新臺幣捌仟元沒收之，如全
部或一部不能沒收時，以其財產抵償之。又犯販賣第三級毒品未
遂罪，處有期徒刑貳年；扣案之行動電話壹支（含門號00000000
00號SIM 卡壹張），及第三級毒品愷他命肆包均沒收。應執行有
期徒刑肆年拾月，未扣案之販賣第三級毒品所得新臺幣壹萬肆仟
元沒收之，如全部或一部不能沒收時，以其財產抵償之，扣案之
行動電話壹支（含門號0000000000號SIM 卡壹張），及第三級毒
品愷他命肆包均沒收。
    犯罪事實
一、乙○○明知愷他命（俗稱K 他命）係毒品危害防制條例第2
    條第2 項第3 款規定之第三級毒品，依法不得販賣，竟基於
    販賣第三級愷他命以營利之犯意，以所持用之門號00000000
    00號行動電話為與購毒者之聯絡工具，而分別為下列犯行：
(一) 張儷寶於民國99年6 月25日下午4 時45分許，以所持用之
     門號0000000000號行動電話撥打乙○○持用之上開行動電
     話，約定交易愷他命3 包（合計重約15公克）後，乙○○
     前往臺中市○○區○○路38巷50號4 樓之3 之張儷寶租屋
     處，交付愷他命3 包予張儷寶，並向張儷寶收取販賣毒品
     所得新臺幣（下同）6000元。
(二) 張儷寶於99年6 月27日晚間6 時41分許，以相同方式，與
     乙○○約定交易愷他命4 包（合計重約20公克）後，乙○
     ○至張儷寶前述租屋處，交付愷他命4 包予張儷寶，並向
     張儷寶收取販賣毒品所得8000元。
(三)嗣因張儷寶之父母發現張儷寶有施用第三級毒品愷他命之情
    形，遂要求張儷寶與警方合作。警方遂要求無購買毒品真意
    之張儷寶於99年7 月16日晚間8 時許，以電話撥打給乙○○
    持用之門號0000000000號行動電話，佯稱要購買愷他命4 包
    共8000元。嗣乙○○依約至張儷寶前述租屋處1 樓，正要交
    付愷他命4 包（重約15公克）予張儷寶時，為埋伏之警方當
    場逮捕，並在乙○○身上扣得上開4 包愷他命及門號000000
    0000號行動電話，另在台中市○區○○路358 之1 巷6 號3
    樓住處，扣得供其施用之愷他命6 包（連同上開4 包愷他命
    共10包，驗餘淨重合計22.29 公克）、第二級毒品亞甲基雙
    氧二氧安非他命9 粒（驗餘淨重2.0037公克）、第二級毒品
    大麻1 包（驗餘淨重1.5408公克）（乙○○涉嫌施用第二級
    毒品部分，另案偵辦中）。
二、案經臺中市警察局第二分局報告臺灣臺中地方法院檢察署檢
    察官偵查起訴。
    理    由
壹、證據能力方面
    按刑事訴訟法第159 條之5 規定，被告以外之人於審判外之
    陳述，雖不符刑事訴訟法第159 條之1 至同條之4 之規定，
    而經當事人於審判程序同意作為證據，法院審酌該言詞陳述
    或書面陳述作成時之情況，認為適當者，亦得為證據。當事
    人、代理人或辯護人於法院調查證據時，知有第159 條第1
    項不得為證據之情形，而未於言詞辯論終結前聲明異議者，
    視為有前項之同意。觀之上開規定之立法意旨，乃在於傳聞
    證據未經當事人之反對詰問予以核實，原則上先予排除。惟
    若當事人已放棄反對詰問權，於審判程序中表明同意該等傳
    聞證據可作為證據；或不爭執該證據之證據能力，基於尊重
    當事人對傳聞證據之處分權，及證據資料愈豐富，愈有助於
    真實發見之理念，且強化言詞辯論主義，使訴訟程序得以順
    暢進行，上開傳聞證據亦均具有證據能力。查本案下列引為
    證據之證人證述及書證，被告乙○○及其辯護人均不爭執證
    據能力，經審酌卷內各該人員陳述時之情狀，均查無被違法
    取供或非出於自由意志之情形，相關書證亦查無違法取證或
    造假虛捏之情事，以之作為本案之證據，皆屬適當，依前揭
    規定，均得為本案之證據。
貳、實體方面
一、上揭犯罪事實，業據被告乙○○於警詢及偵審中坦承不諱，
    核與證人張儷寶於警詢及偵查中證述之情節相符，並有被告
    身上扣得之之愷他命4 包、臺中市警察局第二分局搜索扣押
    筆錄、扣押物品目錄表、張儷寶所使用之0000000000號門號
    雙向通聯紀錄、照片、位置圖等在卷可稽。而扣案之愷他命
    共10包（即連同在被告住處扣得供被告施用之6 包愷他命）
    ，經行政院衛生署草屯療養院鑑定，均有檢出第三級毒品愷
    他命，有該院草療鑑字第0990700200號鑑定書附卷足佐，故
    被告之自白與事實相符。又按販賣毒品之所謂販賣行為，係
    行為人基於營利之目的，而販入或賣出毒品而言。販賣毒品
    者，其主觀上須有營利之意圖，且客觀上有販賣之行為，即
    足構成，至於實際上是否已經獲利，則非所問。即於有償讓
    與他人之初，係基於營利之意思，並著手實施，而因故無法
    高於購入之原價出售，最後不得不以原價或低於原價讓與他
    人時，仍屬販賣行為。必也始終無營利之意思，縱以原價或
    低於原價有償讓與他人，方難謂為販賣行為，而僅得以轉讓
    罪論處（最高法院93年度臺上字第165 號判決意旨參照）。
    又販賣毒品愷他命係違法行為，非可公然為之，而毒品愷他
    命亦無公定價格，係可任意分裝增減份量，且每次買賣之價
    格、數量，亦隨時依雙方之關係深淺、資力、需求量、對行
    情之認知、來源是否充裕、查緝是否嚴緊、購買者被查獲時
    供述購買對象之可能風險之評估等因素，而異其標準，機動
    調整，非可一概論之。從而販賣之利得，除非經行為人詳細
    供出各次所販賣之毒品之進價及售價，且數量俱臻明確外，
    實難察得其交易實情，然販賣者從價差或量差中牟利，方式
    雖異，惟其販賣行為在意圖營利則屬同一。從而，舉凡有償
    交易，除足以反證其確係另基於某種非圖利本意之關係外，
    通常尚難因無法查悉其精確之販入價格，作為是否高價賣出
    之比較，諉以無營利之意思而阻卻販賣犯行之追訴。本件販
    賣毒品愷他命之犯行屬重罪，如於買賣之過程中無利可圖，
    被告自無必要甘冒觸犯刑罰之高度風險幫助他人取得毒品。
    是依一般經驗法則，自堪信被告各次販賣愷他命時，確有從
    中牟利之意圖。綜上所述，本件事證明確，被告上開販賣第
    三級毒品之犯行洵堪認定。
二、論罪科刑
（一）按愷他命屬毒品危害防制條例第2 條第2 項第3 款所定之
      第三級毒品，不得非法販賣。又按施用毒品者，配合警方
      向被告偽稱欲購買毒品，實際上其雖無購買毒品之真意，
      惟被告與之聯絡後，既已依約攜帶毒品前往交易，其即有
      販賣毒品之故意，並已著手販賣毒品之行為，僅因購毒者
      無購買之真意，致未完成販賣該毒品之行為，惟仍應構成
      販賣毒品未遂罪（最高法院85年度第4 次刑事庭會議決議
      、90年臺上字第4237號判決參照）。是核被告於99年6 月
      25日、同年6 月27日二次所為，均係犯毒品危害防制條例
      第4 條第3 項之販賣第三級毒品罪，於99年7 月16日所為
      ，係犯同條例第4 條第6 項、第3 項之販賣第三級毒品未
      遂罪。
（二）被告於99年7 月16日已著手於販賣第三級毒品行為而未生
      犯罪之結果，為未遂犯，應依刑法第25條第2 項規定，按
      既遂犯之刑減輕之。
（三）又被告於偵查及審判中均自白上開2 次販賣第三級毒品既
      遂罪，及1 次販賣第三級毒品未遂罪之犯罪事實，就其所
      犯前揭3 次犯行，各應依毒品危害防制條例第17條第2 項
      之規定減輕其刑，並就前述販賣第三級毒品未遂罪部分依
      法遞減之。至被告雖供稱其毒品係黃又千所提供，惟經本
      院向承辦之檢察署函查結果，均據函覆稱，本件無法認定
      已因被告之供述而查獲上手一情，亦有臺灣臺中地方法院
      檢察署99年9 月10日中檢輝發99他5017字第1222864 號及
      99年9 月27日中檢輝發99他5017字第128045號函在卷可參
      （見本院卷第19、26-1頁），自無從依同條例第17條第1
      項之規定減輕其刑。另查刑法第59條之酌量減輕其刑，必
      須犯罪有特殊之原因，在客觀上足以引起一般人之同情，
      認為即予宣告法定低度刑期仍嫌過重者，始有其適用，至
      於犯罪後之態度等情狀，僅可為法定刑內從輕科刑之標準
      ，不得據為酌量減輕之理由（最高法院51年臺上字第899
      號判例、70年度臺上字第794 號、77年度臺上字第43 82
      號判決意旨等可參）。而毒品戕害國人健康，嚴重影響社
      會治安，故政府立法嚴禁販賣毒品，並以高度刑罰來遏止
      毒品氾濫之問題，被告為思慮成熟之成年人，絲毫未考慮
      販賣毒品對社會、國人之不良影響，害人害己，且其數次
      販賣行為，在客觀上並不會引起一般同情，而毒品危害防
      制條例第4 條第3 項之最輕刑度為有期徒刑5 年，且已另
      以毒品危害防制條例第17條第2 項之規定給予減輕其刑之
      機會，參酌立法目的及販賣愷他命對社會之危害，並無情
      輕法重之問題，故被告販賣毒品之犯行，尚無適用刑法第
      59條之餘地，均附此敘明。
（四）另按數行為於同時同地或密切接近之時地實施，侵害同一
      之法益，各行為之獨立性極為薄弱，依一般社會健全觀念
      ，在時間差距上，難以強行分開，在刑法評價上，以視為
      數個舉動之接續施行，合為包括之一行為予以評價，較為
      合理，則屬接續犯，而為包括之一罪（最高法院86年台上
      字第3295號判例可資參照）。本件被告分別於不同時間，
      販賣毒品，每次在時間及地點差距上，可以分開，在刑法
      評價上，各具獨立性，各次行為皆可單獨成立犯罪，顯非
      於同時同地或密切接近之時地實施犯罪之接續犯。另所謂
      集合犯，係指依一般社會通念，特定犯罪行為具有反覆實
      施之特性，立法者於制定刑罰法律之初，亦已認知該種行
      為類型之反覆性，而有意藉由法條中客觀構成要件之行為
      要素，含括上開具有反覆實施特性之數個犯罪行為，仍僅
      接受一次刑法之評價為已足。而販賣毒品罪，不論行為人
      或為零星偶一為之，或不間斷為之，其於行為終了時，即
      已達營利之目的，自難認立法者於制定刑罰法律之初，已
      認知販賣毒品行為必屬具反覆性之犯罪，且有意藉由法條
      中客觀構成要件之行為要素，含括上開具有反覆實施特性
      之數個犯罪行為。況依94年2 月2 日總統令修正公佈，並
      自95年7 月1 日施行之刑法，其修正既依據「刑罰公平原
      則」之考量，刪除有關連續犯之規定，並將含有連續犯性
      質之常業犯一併全數刪除（參見刑法修正草案總說明），
      則再以集合犯之概念評價多數販賣毒品之行為，即有不當
      。準此，本件被告所犯上開各次販賣毒品罪之行為，當無
      論以接續犯或集合犯之餘地，此時則應回歸一般刑法上行
      為單、複數之認定，而予論罪科刑，較稱妥適。是被告上
      開2 次販賣第三級毒品既遂罪、1 次販賣第三級毒品未遂
      罪間，犯意個別、行為互殊，應予分論併罰。
（五）爰審酌毒品對社會秩序及國民健康危害至深且鉅，嚴重影
      響社會治安，製造、運輸、販賣等行為情節尤重，更應嚴
      加非難，所為實乃法所不容而懸為厲禁，且毒品對人體健
      康戕害甚鉅，竟為牟取利益，無視國家杜絕毒品犯罪之禁
      令，數次販賣愷他命，肇生他人施用毒品之來源，戕害國
      民身心健康，且有滋生其他犯罪之可能，對社會所生危害
      程度非輕，兼衡酌被告販賣毒品之次數、販賣所得、目的
      、動機、品行、智識程度，及犯罪後坦承犯行，態度良好
      等一切情狀，分別量處如主文所示之刑，並定應執行之刑
      ，以資儆懲。
（六）沒收部分
  １、按依毒品危害防制條例第18條第1 項前段之規定，應予沒
      收銷燬之毒品，以經查獲之第一、二級毒品為限；同條項
      後段復規定查獲之第三、四級毒品，無正當理由而擅自持
      有者，沒入銷燬之。且觀諸本條於92年7 月9 日修正之立
      法理由略以：持有或施用笫三、四級毒品因不構成犯罪，
      配合本條例第11條之1 ，業已增列無正當理由不得擅自持
      有第三、四級毒品及製造或施用毒品器具之規定，於第1
      項中段予以修正為「查獲之笫三、四級毒品及製造或施用
      毒品之器具，無正當理由而擅自持有者，均沒入銷燬之」
      ，從而倘係查獲製造、運輸、販賣、意圖販賣而持有、以
      非法方法使人施用、引誘他人施用或轉讓第三、四級毒品
      ，既屬同條例相關法條明文規定處罰之犯罪行為，即非該
      條項應依行政程序沒入銷燬之範圍。又同條例第19條第1
      項所定「供犯罪所用或因犯罪所得之物」，係指犯第4 條
      至第9 條、第12條、第13條或第14條第1 項、第2 項之罪
      所用或所得之物，不包括毒品本身在內，是尚不得援用此
      項規定為第三、四級毒品之沒收依據。再同條例對於查獲
      之製造、運輸、販賣、意圖販賣而持有、以非法方法使人
      施用、引誘他人施用及轉讓第三、四級毒品之沒收，並無
      特別規定，如其行為已構成犯罪，則該毒品即屬不受法律
      保護之違禁物，應回歸刑法之適用，依刑法第38條第1 項
      第1 款之規定沒收之，始為適法（最高法院96年度臺上字
      第89號、96年度臺上字第727 號判決意旨參照）。查扣案
      之愷他命10包，其中在被告身上扣得之4 包係供被告販賣
      給證人張儷寶，另6 包係供其自己施用一情，業據被告供
      述在卷，故在被告身上扣案之愷他命4 包，應依刑法第38
      條第1 項第1 款宣告沒收。至另6 包係因被告施用第三級
      毒品愷他命而持有，依上開說明，自應由檢察官依毒品危
      害防制條例第18條第1 項後段規定為沒入銷燬之處分，併
      此敘明。
  ２、次按沒收為從刑之一種，應隨主刑宣告。又毒品危害防制
      條例第19條第1 項規定：犯第4 條之罪者，其供犯罪所用
      或因犯罪所得之財物，均沒收之，如全部或一部不能沒收
      時，追徵其價額或以其財產抵償之。但該條項並無如同條
      例第18條第１項所定「不問屬於犯人與否，沒收之」之明
      文，自屬相對沒收主義之立法。是其應沒收之物，應以屬
      被告所有者為限。又該規定所稱「追徵其價額」者，係指
      所沒收之物為金錢以外之其他財物而無法沒收時，應追徵
      其價額，使其繳納與原物相當之價額。如所得財物為金錢
      而無法沒收時，始應「以其財產抵償之」（最高法院93年
      度臺上第2743號、95年度臺上字第305 號判決意旨參照）
      。又毒品危害防制條例第19條第1 項規定，犯該條例第4
      條至第9 條、第12條、第13條或第14條第1 項、第2 項之
      罪者，其供犯罪所用或因犯罪所得之財物，均沒收之。係
      採義務沒收主義，且金錢為代替物，重在兌換價值，而不
      在原物，自難拘泥於沒收原物之理論，認沒收販賣毒品所
      得之金錢，以當場查獲扣押者為限，苟能證明其為販賣毒
      品所得之金錢，均應予以沒收（參照最高法院92年度臺上
      字第5227號判決）。而犯罪所得之財物，不能與正常營利
      事業計算營利所得之情形相提並論，是所稱因犯罪所得之
      財物，乃指犯罪行為所直接取得而法律上無第三人得主張
      權利之一切財物而言，則上開規定所指販賣毒品所得之財
      物，依法諭知沒收時，舉凡販賣毒品所得之財物，不問其
      中何部分屬於成本，何部分屬於犯罪之利得，均應予以沒
      收，並非僅限於所賺取之差價部分，始符立法之本旨（最
      高法院98年度臺上字第3081號判決參照）。是販賣毒品所
      得之金錢，無論已否扣案，如仍屬存在，即應依法沒收。
      經查，被告販賣第三級毒品之所得合計14000 元雖未扣案
      ，然無證據證明已不存在，且既為被告因犯罪所得之財物
      ，仍應依毒品危害防制條例第19條第1 項之規定併予諭知
      沒收，如全部或一部不能沒收時，依同條項之規定，應以
      其財產抵償之。
  ３、再按毒品危害防制條例第19條第１項規定，犯販賣毒品罪
      者，其供犯罪所用或因犯罪所得之財物，均沒收之，係採
      義務沒收主義。但此並無「不問屬於犯人與否沒收之」之
      特別規定，自應仍有刑法第38條第１項第3 款、第3 項前
      段之適用，即以屬於犯人所有者為限，始得沒收之（參照
      最高法院91年度台上字第2419號、94年度臺上字第4265號
      判決）。查經警扣案之置入行動電話門號0000000000號SI
      M 卡之易利信廠牌行動電話機具1 支，係被告所有並供其
      為本件販賣第三級毒品予證人張儷寶所用之物，自應依上
      開規定沒收之。至於扣案之門號0000000000號SIM 卡1 張
      ，係供本件犯罪使用之物，且被告於警詢中已供稱：該門
      號是阿正給我的等語（見警卷第13頁），顯然已屬被告所
      有，自亦應予諭知沒收。
據上論斷，應依刑事訴訟法第299 條第1 項前段，毒品危害防制
條例例第4 條第3 項、第6 項、第17條第2 項、第19條第1項，
刑法第11條、第38條第1 項第1 款、第25條第2 項、第51條第5
款，判決如主文。
本案經檢察官甲○○到庭執行職務。
中    華    民    國    99    年    10    月    26    日
                刑事第十二庭  審判長法  官  郭瑞祥
                                    法  官  簡婉倫
                                    法  官  莊秋燕
以上正本證明與原本無異。
如不服本判決應於收受判決後10日內向本院提出上訴書狀，並應
敘述具體理由；其未敘述上訴理由者，應於上訴期間屆滿後20日
內向本院補提理由書（均須按他造當事人之人數附繕本）「切勿
逕送上級法院」。
                                    書記官  楊賀傑
中    華    民    國    99    年    10    月    26    日
附錄論罪科刑法條：
毒品危害防制條例第4條
製造、運輸、販賣第一級毒品者，處死刑或無期徒刑；處無期徒
刑者，得併科新臺幣 2 千萬元以下罰金。
製造、運輸、販賣第二級毒品者，處無期徒刑或 7 年以上有期
徒刑，得併科新臺幣 1 千萬元以下罰金。
製造、運輸、販賣第三級毒品者，處 5 年以上有期徒刑，得併
科新臺幣 7 百萬元以下罰金。
製造、運輸、販賣第四級毒品者，處 3 年以上 10 年以下有期
徒刑，得併科新臺幣 3 百萬元以下罰金。
製造、運輸、販賣專供製造或施用毒品之器具者，處 1 年以上
7 年以下有期徒刑，得併科新臺幣 1 百萬元以下罰金。
前五項之未遂犯罰之。

司法院資訊處製作；財團法人民間司法改革基金會備份。
